臺灣臺南地方法院民事判決　　　　　　100年度重訴字第163號
原　　　告　蘇金沛
　　　　　　蘇李金寶
共　　　同
訴訟代理人　蘇俊銘
原　　　告　蘇郁文
兼
法定代理人　郭麗春
被　　　告　李清隆
上列當事人間請求侵權行為損害賠償事件，原告提起刑事附帶民
事訴訟，而本院刑事庭以100年度交重附民字第6號刑事附帶民事
訴訟裁定移送前來，經本院於民國100年10月31日言詞辯論終結
，判決如下：
    主      文
被告應給付原告蘇金沛、蘇李金寶、蘇郁文各新臺幣拾萬元，
原告郭麗春新臺幣拾柒萬零貳佰壹拾肆元，及均自民國一百年
三月十九日起至清償日止，按週年利率百分之五計算之利息。
原告其餘之訴駁回。
訴訟費用由被告負擔十分之一，原告蘇金沛、蘇李金寶、蘇郁文
各負擔十分之二，餘由原告郭麗春負擔。
本判決第一項得假執行，但被告如各以新臺幣拾萬元為原告蘇
金沛、蘇李金寶、蘇郁文，以新臺幣拾柒萬零貳佰壹拾肆元為
原告郭麗春預供擔保後，得免為假執行。
原告其餘假執行之聲請駁回。
    事實及理由
壹、程序方面：
    按訴狀送達後，原告不得將原訴變更或追加他訴。但擴張或
    減縮應受判決事項之聲明者，不在此限，民事訴訟法第255
    條第1項第3款分別定有明文。本件原告等於起訴時聲明原為
    「被告應給付一原告蘇金沛新臺幣（下同）2,000,000元；
    二自民國99年8月起，按月於每月月底前給付原告蘇金沛8,5
    42元，直到原告蘇金沛死亡；三原告蘇李金寶3,052,974元
    ；四原告蘇郁文3,853,323元；五原告郭麗春4,234,985元；
    及均自起訴狀繕本送達翌日起至清償日止，按週年利率5％
    計算之利息」，嗣於100年10月31日言詞辯論期日中變更為
    「被告應給付原告蘇金沛2,000,000元、原告蘇李金寶2,000
    ,000元、原告蘇郁文3,000,000元、原告郭麗春3,140,428元
    ，及均自起訴狀繕本送達翌日起至清償日止，按週年利率5
    ％計算之利息」，核屬訴之聲明之減縮，揆諸前揭規定，應
    予准許，合先敘明。
貳、實體事項：
一、原告起訴主張：
  (一)被告李清隆於99年7月19日晚間9時20分許，在臺南市○○區
    ○○里○○路543號對向即該路段東側路邊，理應注意行人
    在未設有行人穿越道、人行天橋或人行地下道等行人穿越設
    施，亦非禁止穿越之路段穿越道路時，應注意左右無來車，
    始可小心迅速穿越，而依當時晴天、夜間無照明、柏油路面
    乾燥無缺陷亦無障礙物、視距良好等情狀，並無不能注意之
    情事，竟疏未注意及此，貿然由東向西方向徒步穿越該路段
    ，行至該路段西側尚未完全跨越路邊線時，適有訴外人蘇俊
    源亦未注意車前狀況，且酒後已達不能安全駕駛動力交通工
    具之程度，並未配戴安全帽騎乘車牌號碼H3U-120號重型機
    車，沿中正路由北向南方向行駛至該處，因閃避不及，撞及
    被告，致蘇俊源人、車倒地，因而受有頭部受傷併硬腦膜下
    出血、顱內出血、腦腫脹、頭顱骨折等傷害，經送醫治療後
    仍於99年7月23日上午5時1分不治死亡。
  (二)被告李清隆上開過失行為與訴外人蘇俊源死亡之結果間具有
    因果關係，而原告蘇金沛及蘇李金寶分別為訴外人蘇俊源之
    父母；原告蘇郁文及郭麗春分別為訴外人之子及配偶，則原
    告自得依侵權行為法則請求被告給付如下之項目及金額：
  1.原告蘇金沛、蘇李金寶各請求被告賠償2,000,000元：原告
    蘇金沛、蘇李金寶現年各71歲、68歲，因被告之過失行為，
    造成愛子死於非命，白髮人送黑髮人，情何以堪，原告身為
    父母之哀傷、悲痛、憤恨的心境，實難以筆墨言諭，故各請
    求精神慰藉金2,000,000元。
  2.原告蘇郁文請求被告賠償3,000,000元：原告年僅10歲，往
    後人生失去父親依靠，自此失去父愛，所受精神痛苦，難以
    用筆墨形容，爰請求精神慰藉金3,000,000元。
  3.原告郭麗春請求被告賠償3,140,428元：
  (1)被害人蘇俊源之醫療費3,518元及殯葬費136,910元，共支出
    140,428元。
  (2)原告現年36歲，因被告之過失行為，造成配偶死於非命，往
    後無所依靠且須獨自撫養子女，如今天人永隔，哀痛、思念
    、悲憤之情，永難撫平，故請求精神慰藉金3,000,000元。
  (三)爰依民法第184條、第192條、第194條之侵權行為等規定起
    訴，並聲明：被告應給付原告蘇金沛2,000,000元、原告蘇
    李金寶2,000,000元、原告蘇郁文3,000,000元、原告郭麗春
    3,140,428元，及均自起訴狀繕本送達翌日起至清償日止，
    按週年利率5％計算之利息；並願供擔保，請准宣告假執行
    。
二、被告則以：
    伊對原告郭麗春就醫藥費及殯葬費之支出金額不爭執，但伊
    從車禍後就沒有工作，沒有能力賠償原告請求之金額，如果
    有能力，伊也願意賠償；況且伊是行人，係蘇俊源酒後駕車
    ，並在未配戴安全帽之情形下撞及伊而導致車禍發生，蘇俊
    源本身亦與有過失等語置辯。併為答辯聲明：原告之訴及假
    執行之聲請均駁回；如受不利益判決，被告願供擔保，請准
    宣告免為假執行。
三、得心證之理由
    本件原告主張被告於上揭時地，有上開過失穿越道路行為，
    致被害人蘇俊源騎乘機車閃避不及而死亡，原告蘇金沛、蘇
    李金寶為被害人父母，原告蘇郁文為被害人之子、郭麗春為
    被害人之配偶，且原告郭麗春支出醫療3,518元、喪葬費用
    136,910 元，共計140,428元等事實，均為被告所不爭執，
    並有原告戶籍謄本、新樓醫院醫療費用收據、信安喪葬禮儀
    公司收據（見100年度交重附民字第6號卷第6頁至第7頁、第
    9頁至第13頁、第14頁）等影本附卷可稽，復經本院職權調
    閱本院100年度交易字第51號過失致死案件刑事卷宗全卷核
    閱無誤，自堪信為真實。惟被告以蘇俊源亦與有過失等語置
    辯，是
    本件所應審究者為：原告各得向被告請求賠償之數額，應以
    多少為合理？爰論述如下：
  (一)原告得請求被告賠償之範圍：
  1.按不法侵害他人致死者，對於支出醫療及增加生活上需要之
    費用或殯葬費之人，亦應負損害賠償責任；不法侵害他人致
    死者，被害人之父、母、子、女及配偶，雖非財產上之損害
    ，亦得請求賠償相當之金額，民法第192條第1項、第194條
    定有明文。又關於慰撫金之多寡，應以被害人精神上所受之
    苦痛為準據，亦應審酌被害人之地位、家況及加害人之地位
    ，俾資為審判之依據，故應就兩造之身分、職業、教育程度
    、財產及經濟狀況，用以判斷非財產上損害之慰撫金數額（
    最高法院48年度台上字第1982號判例、86年度台上字第511
    號判決意旨可資參照）。
  2.醫藥費用及殯葬費用部分：原告郭麗春因本件車禍事故為蘇
    俊源支出醫藥費用及喪葬費用共計140,428元，為被告所不
    爭執，已如前述，是原告郭麗春該部分之支出自得請求被告
    賠償。
  3.慰撫金部分：
  (1)本件被害人為原告蘇金沛、蘇李金寶之子，原告郭麗春之夫
    、原告蘇郁文之父，因遭被告過失穿越馬路之行為導致閃避
    不及撞擊被告而倒地，因而受有頭部受傷併硬腦膜下出血、
    顱內出血、腦腫脹、頭顱骨折等傷害，送醫治療後仍不治死
    亡乙節，已如前述，原告適值被害人共享天倫之際，突逢劇
    變，原告蘇金沛、蘇李金寶經歷白髮人送黑髮人椎心之痛，
    而原告郭麗春、蘇郁文則痛失家庭支柱，渠等身心創痛實難
    言喻，渠等向被告請求賠償非財產上之損失，自屬有據。
  (2)然本院審酌上開悲劇之發生，亦造成被告受有骨盆閉鎖性骨
    折、頭部外傷腦震盪、頭皮撕裂傷、膝部、腹壁小腿足踝腳
    掌鈍傷等傷害，而入院治療7天，有財團法人台灣基督長老
    教會新樓醫院診斷證明書影本（見本院卷第76頁）可佐；復
    參照原告蘇金沛、蘇李金寶均為國小畢業，之前共同經營理
    髮店，目前退休，均無負債，原告蘇金沛名下有不動產8筆
    、財產總額1,522,475元，98年、99年均有利息所得各15,85
    9元、15,418元，原告蘇李金寶名下有不動產4筆，財產總額
    1,227,171元，98年、99年均有利息所得各30,890元、19,03
    5元；原告郭麗春為高職畢業，目前於五金行工作，每月收
    入約20,000元，無負債，名下無不動產，98年、99年所得各
    388,712元、302,000元，原告蘇郁文現為大港國小6年級學
    生，名下無財產、無負債；而被告為國小肄業，本件事故發
    生前從事粗工，每月收入約15,000元、16,000元，目前因車
    禍受傷無法工作，積欠健保費，且其女現為領取臺南市政府
    中低收入兒少生活扶助費之在學學生等情，併參以原告郭麗
    春已因蘇俊源死亡而另取得勞保給付1,146,000元，有卷附
    兩造稅務電子閘門財產所得調件明細表、臺南市善化區公所
    100年8月17日所社字第1000013802號通知單、被告之財政部
    臺灣省南區國稅局99年度綜合所得稅各類所得資料清單、勞
    工保險局99年8月30日函在卷足憑（見本院卷第18頁至第71
    頁、第77頁、第78頁至第79頁、第88頁），綜合審酌本件事
    故發生情形、兩造身分、地位、經濟狀況、教育程度及原告
    所受精神痛苦程度等情況，認原告各請求精神慰撫金數額以
    600,000元為適當，逾此部分之請求，尚屬無理由。
  4.綜上，原告蘇金沛、蘇李金寶、蘇郁文各得向被告請求賠償
    慰撫金600,000元，至原告郭麗春得向被告請求賠償醫藥及
    殯葬費用、慰撫金共計740,428元【計算式：600,000＋140,
    428＝740,428（元）】。
  (三)與有過失部分：
  1.按損害之發生或擴大，被害人與有過失者，法院得減輕賠償
    金額或免除之，民法第217條第1項定有明文。又按汽車駕駛
    人有下列情形之一者，不得駕車：飲用酒類或其他類似物後
    其吐氣所含酒精濃度超過每公升0.25毫克或血液中酒精濃度
    超過0.05％以上；機器腳踏車附載人員或物品，應依下列規
    定：駕駛人及附載坐人均應戴安全帽，道路交通安全規則第
    114條第2款、第88條第1項第5款亦定有明文。次按民法第21
    7條第1項過失相抵規定之目的，在謀求加害人與被害人間之
    公平，故法院在裁判上得以職權減輕或免除之，而民法第19
    2條、第194條規定係間接被害人之賠償請求權，雖屬固有權
    利，然亦係基於侵權行為之規定而發生，自不能不負擔直接
    被害人之過失，倘直接被害人於損害之發生或擴大與有過失
    時，依公平之原則，亦應有該條規定之適用。
  2.經查本件車禍事故發生時，被害人亦疏未注意車前狀況，且
    酒後已達不能安全駕駛動力交通工具之程度（血液中酒精濃
    度為108.6mg/dl），復未依規定配戴安全帽仍騎乘前開機車
    行駛道路，其死亡原因係頭部撞傷所致，為兩造所不爭執，
    並有道路交通事故當事人酒精測定紀錄表、調查報告表(二)、
    被害人檢驗報告書附卷足憑（見臺灣臺南地方法院檢察署99
    年度相字第967號卷第18頁、第50頁、第42頁）可考，可見
    被害人對本件事故發生亦有過失至明，本院審酌系爭事故肇
    事原因，認被害人與有過失比例以50％為適當，況兩造就雙
    方應各負50％之過失責任乙情，亦不爭執（見本院卷第75頁
    、第87頁），準此，原告所受損害金額雖除郭麗春為740,42
    8元外，各為600,000元，惟亦有50％之與有過失，故原告郭
    麗春得請求被告賠償之損害金額應為370,214元【計算式：7
    40,428元50％＝370,214元】；原告蘇金沛、蘇李金寶、
    蘇郁文各得向被告請求賠償之損害金額應為300,000元【計
    算式：600,000元50％＝300,000元】。
五、末按給付有確定期限者，債務人自期限屆滿時起，負遲延責
    任。給付無確定期限者，債務人於債權人得請求給付時，經
    其催告而未為給付，自受催告時起，負遲延責任。其經債權
    人起訴而送達訴狀，或依督促程序送達支付命令，或為其他
    相類之行為者，與催告有同一之效力；民法第229條第1、2
    項分別定有明文。又遲延之債務，以支付金錢為標的者，債
    權人得請求依法定利率計算之遲延利息。但約定利率較高者
    ，仍從其約定利率；而應付利息之債務，其利率未經約定，
    亦無法律可據者，週年利率為5％；亦為同法第233條第1項
    及第203條所明定。查原告請求被告給付之前開金額，均未
    定有給付之期限，則原告各請求被告均自刑事附帶民事起訴
    狀繕本送達之翌日（即100年3月19日）起（見本院100年度
    交重附民第6號卷第18頁）至清償日止，按週年利率5％計算
    遲延利息，自為法之所許。
六、綜上，原告蘇金沛、蘇李金寶、蘇郁文請求被告賠償各300,
    000元；原告郭麗春請求被告賠償370,214元，暨均自100年3
    月19日起至清償日止，按週年利率5％計算之利息，即有理
    由，均予准許，逾此範圍所為之請求，均為無理由，應予駁
    回。
七、本判決第1項所命被告給付原告之金額各未逾500,000元，依
    民事訴訟法第389條第1項第5款之規定，自應依職權宣告假
    執行，此部分雖經原告陳明願供擔保，聲請宣告假執行，惟
    其聲請不過促請法院職權發動，本院毋庸就其聲請為准駁之
    裁判，併此敘明。至原告敗訴部分，其假執行之聲請，均已
    失所附麗，應予駁回。另被告陳明願供擔保請准免為假執行
    ，經核原告勝訴部分與法律規定相符，爰依民事訴訟法第39
    2條第2項規定，酌定相當之擔保金額宣告之。
八、按各當事人一部勝訴，一部敗訴者，由法院酌量情形，命兩
    造以比例分擔或命一造負擔訴訟費用，民事訴訟法第79條定
    有明文。本院依審酌前開判決結果認被告應負擔上開訴訟費
    用1/10，原告蘇金沛、蘇李金寶、蘇郁文各負擔2/10，餘由
    原告郭麗春負擔，爰確定如主文第3項所示。
九、據上論結，原告之訴為一部分有理由、一部分無理由，依民
    事訴訟法第79條，判決如主文。
中    華    民    國   100    年    11    月    21    日
                        民事第二庭法  官  許育菱
以上正本證明與原本無異。
如不服本判決，應於送達後20日內，向本院提出上訴狀並表明上
訴理由，如於本判決宣示後送達前提起上訴者，應於判決送達後
20日內補提上訴理由書（須附繕本）。如委任律師提起上訴者，
應一併繳納上訴審裁判費。
中    華    民    國   100    年    11    月    21    日
                                  書記官  謝安青